ACORDAO-COMPLETO-2518878

ACÓRDÃO 18558/2021 ATA 39/2021 - SEGUNDA CÂMARA

VISTOS, relatados e discutidos estes autos de pedido de reexame interposto pelo Ministério Público Federal contra o Acórdão 4653/2021-TCU-Segunda Câmara, relator o Ministro Bruno Dantas, que considerou ilegal a concessão de aposentadoria de Maria do Socorro de Sousa (XXX.194.891-XX) , servidora aposentada daquele Órgão, negando-lhe registro, em razão do pagamento indevido da parcela denominada "opção", bem como recebimento de função FC-05 em percentual superior ao devido, 
ACORDAM os Ministros do Tribunal de Contas da União, reunidos em Sessão da Segunda Câmara, ante as razões expostas pelo Relator, em: 
9.1. com fundamento no art. 48 da Lei nº 8.443/1992 e nos arts. 285, caput, e 286, parágrafo único do RI/TCU, conhecer do recurso de pedido de reexame interposto pelo Ministério Público Federal, para, no mérito, dar-lhe provimento parcial, mantendo a negativa de registro do ato concessório, com suspensão de eficácia das determinações contidas nos subitens 9.3.1 a 9.3.3 do Acórdão 4653/2021-TCU-Segunda Câmara, apenas no que se refere à percepção da parcela "opção", enquanto vigentes as sentenças proferidas nos Processos nº 1035883-44.2019.4.01.3400 e nº 1032596-54.2020.4.01.0000, e nos Agravos de Instrumento nº 1041687-08.2019.4.01.0000 e 1005757-89.2020.4.01.0000, todos em trâmite no Tribunal Regional Federal da 1ª Região, pendentes de trânsito em julgado; 
9.2. nos termos do art. 262 do Regimento Interno deste Tribunal, determinar ao Ministério Público Federal que acompanhe o desenrolar dos processos judiciais referidos no item 9.1 e, caso sobrevenha a desconstituição ou suspensão da eficácia das sentenças proferidas nas citadas ações, dê imediato cumprimento às determinações contidas nos subitens 9.3.1 a 9.3.3 do Acórdão 4653/2021-TCU-Segunda Câmara. 
9.3. nos termos da Questão de Ordem aprovada na Sessão Plenária de 8/6/2011 (Ata 22/2011) , encaminhar ao Departamento de Assuntos Extrajudiciais da Advocacia-Geral da União (AGU) e à Consultoria Jurídica do TCU as informações necessárias ao acompanhamento dos processos aludidos no item 9.2, juntamente com cópia do presente Acórdão, bem como do voto e do relatório que o fundamentam;
9.4. dar conhecimento deste acórdão, encaminhando a respectiva cópia, ao Ministério Púbico Federal, à Sra. Maria do Socorro de Sousa (XXX.194.891-XX) e aos demais interessados, informando que a presente deliberação, acompanhada do relatório e do voto que a fundamenta, está disponível para a consulta no endereço virtual https://www.tcu.gov.br/acordaos.

Pedido de reexame interposto pela Administração do Ministério Público Federal - MPF (peça 14) contra o Acórdão 4653/2021TCU2ª Câmara (Rel. Min. Bruno Dantas), prolatado na sessão de 23/3/2021 (peça 8).

Segunda Câmara

Ministério Público Federal.

3. Interessados/Responsáveis/Recorrentes:
3.1. Recorrente: Ministério Público Federal (03.636.198/0001-92).
3.2. Interessado: Maria do Socorro de Sousa (XXX.194.891-XX).

13.1. Ministros presentes: Bruno Dantas (Presidente), Augusto Nardes, Aroldo Cedraz e Raimundo Carreiro (Relator).
13.2. Ministro-Substituto presente: André Luís de Carvalho.

RAIMUNDO CARREIRO

Ministro Bruno Dantas.

Trata-se de pedido de reexame interposto pelo Ministério Público Federal (MPF) contra o Acórdão 4653/2021-TCU-Segunda Câmara, relator o Ministro Bruno Dantas (peça 8) .
2.	Transcrevo a seguir, com ajustes de forma, nos termos do art. 1º, § 3º, inciso I, da Lei nº 8.443/92, a instrução lavrada no âmbito da Secretaria de Recursos (peça 23) , cuja proposta de encaminhamento foi endossada pela direção da unidade (peça 4) e acompanhada pelo Ministério Público junto ao TCU, na pessoa do Procurador Marinus Eduardo De Vries Marsico (peça 25) .
"INTRODUÇÃO 
1.	Trata-se de pedido de reexame interposto pela Administração do Ministério Público Federal - MPF (peça 14) contra o Acórdão 4653/2021-TCU-Segunda Câmara (Rel. Min. Bruno Dantas) , prolatado na sessão de 23/3/2021 (peça 8) . 
1.1.	A deliberação recorrida apresenta o seguinte teor: 
VISTOS, relatados e discutidos estes autos em que se aprecia aposentadoria instituída no âmbito do Ministério Público Federal, 
ACORDAM os Ministros do Tribunal de Contas da União, reunidos em sessão da Segunda Câmara, diante das razões expostas pelo Relator, e com fundamento no art. 71, incisos III e IX, da Constituição Federal de 1988, c/c os arts. 1º, inciso V, 39, inciso II, e 45 da Lei 8.443/1992, e ainda com o art. 260, § 1º, 261, caput e § 1º, e 262, caput e § 2º, do Regimento Interno do TCU, em: 
9.1.	considerar ilegal a aposentadoria de Maria do Socorro de Sousa, negando o registro ao ato correspondente; 
9.2.	dispensar o ressarcimento das quantias indevidamente recebidas de boa-fé (enunciado 106 da súmula da jurisprudência predominante do TCU) ; 
9.3.	determinar ao Ministério Público Federal que: 
9.3.1.	no prazo de 15 (quinze) dias, faça cessar os pagamentos decorrentes do ato ora considerado ilegal, sob pena de responsabilidade solidária da autoridade administrativa omissa, até a emissão de novo ato livre das irregularidades apuradas, a ser submetido à apreciação do TCU no prazo de 30 (trinta) dias; 
9.3.2.	no prazo de 15 (quinze) dias, dê ciência do inteiro teor desta deliberação à interessada, esclarecendo-lhe que o efeito suspensivo proveniente da interposição de recurso não a exime da devolução dos valores percebidos indevidamente após a notificação sobre o presente acórdão, em caso de não provimento do recurso porventura impetrado; 
9.3.3.	no prazo de 30 (trinta) dias, informe ao TCU as medidas adotadas, sem prejuízo de encaminhar comprovante sobre a data em que a interessada tomou conhecimento do contido no item anterior; 
9.4. dar ciência deste acórdão ao Ministério Público Federal. 
 (destacamos e sublinhamos) 
HISTÓRICO 
2.	O ato de aposentadoria em questão foi julgado ilegal em virtude de constar a incorporação da parcela vulgarmente conhecida como "opção" (ato de aposentadoria à peça 2) . 
2.1.	Sobre o instituto da "opção", o Excelentíssimo Senhor Ministro Benjamin Zymler, por ocasião da apreciação do TC Processo 027.914/2013-5 (Acórdão 2988/2018-TCU-Plenário, Sessão de 12/12/2018) elaborou em seu voto revisor, cujas razões foram integralmente acolhidas pela relatora, Excelentíssima Senhora Ministra Ana Arraes, didático e esclarecedor histórico, o qual será apresentado abaixo, com alguns ajustes de forma, supressões e adições. 
Da vantagem "opção" 
2.2. Em síntese, a vantagem conhecida como "opção" constituía uma fração variável, conforme definido em lei, da remuneração do cargo em comissão/função de confiança. 
2.3. Era um direito conferido ao servidor ocupante de cargo efetivo, que assumia cargo em comissão ou função de confiança, de continuar a ser remunerado com base em seu cargo efetivo, mas com acréscimo decorrente do exercício do novo cargo/função. 
2.4. A vantagem tinha por objetivo conferir estímulo financeiro para que o servidor efetivo ocupasse cargo em comissão cuja remuneração fosse inferior à do cargo efetivo. 
2.5. Aparentemente, o primeiro normativo que tratou da matéria foi a Lei 4.345/1964, que assim dispôs (grifei) : 
Art. 1º As tabelas de vencimentos dos cargos efetivos e em comissão, referidas no art.1º da Lei nº 4.242, de 17 de julho de 1963, ficam substituídas pelas seguintes:     
................................................................................................................................................. 
 § 2º Ao funcionário nomeado para o exercício de cargo em comissão é facultado optar pelo vencimento do símbolo, previsto na tabela b constante dêste artigo, ou pela percepção do vencimento e demais vantagens de seu cargo efetivo acrescido de gratificação fixa, correspondente a 20% (vinte por cento) do valor do símbolo do cargo em comissão respectivo. 
2.6. Igual disciplina foi mantida pelo Decreto-Lei 1.445/1976 (que tratava da remuneração dos servidores civis do Poder Executivo, dentre outros) . Segundo o art. 3º, a vantagem correspondia a 20% do vencimento do Grupo Direção e Assessoramento Superiores (DAS) .  
2.7. A legislação foi sendo alterada ao longo do tempo, de modo que não só o percentual foi alterado como também foram acrescidas outras vantagens/gratificações ao "optante" pela remuneração do cargo efetivo. 
2.8. 	O Decreto-Lei 2.270/1985, por exemplo, permitiu a inclusão da vantagem "representação mensal" no cálculo da vantagem "opção". O Decreto-Lei 2.365/1987 (art. 10) elevou o percentual para 50% e a Lei 7.706/1988 (art. 4º) , para 55%. 
2.9. A Lei 8.538/1992 alterou a composição da parcela "opção", que foi acrescida de 55% da gratificação GADF (Gratificação de Atividade por Desempenho de Função) , criada pela Lei Delegada 13/1992.  
2.10. Assim, quando da edição da Lei 8.538/1992, a "opção" passou a ser: 55% do vencimento do DAS + 55% da GADF + representação mensal. 
2.11. A Lei 8.911/1994 disciplinou o cálculo da opção para os servidores do Poder Executivo, além de tratar do instituto da incorporação de "quintos", previsto no art. 62 da Lei 8.112/1990. À guisa de clareza, transcrevo o citado dispositivo: 
Lei 8.911/1994 
"Art. 2º É facultado ao servidor investido em cargo em comissão ou função de direção, chefia e assessoramento, previstos nesta Lei, optar pela remuneração correspondente ao vencimento de seu cargo efetivo, acrescido de cinquenta e cinco por cento do vencimento fixado para o cargo em comissão, ou das funções de direção, chefia e assessoramento e da gratificação de atividade pelo desempenho de função, e mais a representação mensal. 
Parágrafo único. O servidor investido em função gratificada (FG) ou de representação (GR) , ou assemelhadas, constantes do Anexo desta Lei, perceberá o valor do vencimento do cargo efetivo, acrescido da remuneração da função para a qual foi designado." 
2.12. A remuneração dos cargos em comissão prevista na Lei 8.911/1994 e que servia de base de cálculo para a vantagem "opção" continuou a ser composta de vencimento básico, GADF e representação mensal. 
2.13. As alterações no cálculo da vantagem "opção" continuaram ao longo do tempo. Cito, por exemplo, a Lei 9.030/1995, que estabeleceu que a vantagem equivaleria a 25% da remuneração total do cargo ou função, para os DAS 4 a 6 (art. 2º) , que passou a ser paga em rubrica única (sem GADF ou representação mensal) . Também previu o pagamento de uma parcela variável, equivalente à diferença entre a remuneração efetiva e a remuneração do cargo em comissão. 
2.14. Já a Lei 11.526/2007, alterada pela Lei 12.094/2009, fixou a "opção" como 60% da remuneração do cargo em comissão. 
2.15. No âmbito do Poder Judiciário, a Lei 9.421/1996 estabeleceu que a "opção" equivaleria a 70% do vencimento básico da função de confiança. 
2.16. Importante registrar que algumas funções - geralmente as de menor valor e ocupadas exclusivamente pelos servidores efetivos - são pagas em valor integral, juntamente com a remuneração do cargo efetivo.  
2.17. São as chamadas funções gratificadas ou funções de representação (vide parágrafo único do art. 2º da Lei 8.911/1994) . Diversamente dos cargos em comissão, que exigem o afastamento do servidor de seu cargo efetivo, as funções gratificadas não constituem cargo à parte. São apenas gratificações pagas aos servidores efetivos em razão da assunção de maiores responsabilidades. 
2.18. Nesses casos, o servidor não recebe a "opção" - já que não tem entre o que optar -, mas, sim, o valor da função gratificada, juntamente com a remuneração de seu cargo efetivo. 
2.19. As vantagens decorrentes do exercício de cargo em comissão/função de confiança e função gratificada são de natureza prolabore faciendo, assim como adicionais pagos em razão das condições específicas de trabalho (insalubridade, trabalho noturno etc.) . Ou seja, são de natureza transitória, uma vez que o servidor somente a elas faz jus quando no exercício do cargo ou função.  
2.20. Uma vez que a aposentadoria ocorre no cargo efetivo e os proventos guardam relação com esse cargo, não há como imaginar que vantagens associadas ao cargo em comissão possam compor os proventos de aposentadoria, salvo autorização legal. Isso em virtude do princípio da legalidade. De fato, não se pode relegar ao oblívio a lição de Hely Lopes Meirelles: 
Na Administração Pública não há liberdade nem vontade pessoal. Enquanto na administração particular é lícito fazer tudo que a lei não proíbe, na Administração Pública só é permitido fazer o que a lei autoriza. A lei para o particular significa "pode fazer assim"; para o administrador público significa "deve fazer assim" (in Direito Administrativo Brasileiro, 33ª ed., São Paulo: Malheiros Editores, 2007, p. 87-88) . 
2.21.  A Lei 8.112/1990 disciplinou a matéria nos seguintes termos: 
Art. 193. O servidor que tiver exercido função de direção, chefia, assessoramento, assistência ou cargo em comissão, por período de 5 (cinco) anos consecutivos, ou 10 (dez) anos interpolados, poderá aposentar-se com a gratificação da função ou remuneração do cargo em comissão, de maior valor, desde que exercido por um período mínimo de 2 (dois) anos.                     § 1° Quando o exercício da função ou cargo em comissão de maior valor não corresponder ao período de 2 (dois) anos, será incorporada a gratificação ou remuneração da função ou cargo em comissão imediatamente inferior dentre os exercidos.                    
§ 2° A aplicação do disposto neste artigo exclui as vantagens previstas no art. 192, bem como a incorporação de que trata o art. 62, ressalvado o direito de opção (grifos acrescidos) . 
2.22. É sobremodo importante ressaltar que o direito de opção, que consta no § 2º supra, diz respeito à opção entre as vantagens dos quintos, da prevista no art. 193 e do art. 192 - e não à parcela vulgarmente chamada de "opção".       
2.23. A composição dos proventos deferidos ao servidor que optava por se aposentar na forma do caput dependia do tipo de cargo ou função ocupada. 
2.24. Se ex-ocupante de cargo em comissão, os proventos equivaleriam à remuneração desse cargo. Se ocupante de função gratificada, que é vinculada ao exercício de cargo efetivo, os proventos do servidor seriam compostos pela remuneração do cargo efetivo acrescida da gratificação de função. Isso porque, no último caso, não se trata de um cargo autônomo, com estrutura remuneratória própria, mas de uma mera gratificação paga ao servidor efetivo. 
2.25. Veja-se que esse dispositivo legal não mencionava expressamente a possibilidade de deferir ao inativo, que preencheu seus requisitos, a parcela da retribuição dos cargos em comissão/função de confiança, conhecida como "opção", nada obstante ressalve, em seu §2º, o "direito de opção". 
2.26. O § 2º do art. 193 da Lei 8.112/1990 apenas autorizava que o servidor optasse por se aposentar na forma do caput ou carreasse para os proventos de aposentadoria (calculados com base na remuneração do cargo efetivo) as vantagens previstas nos arts. 62 e 192 da Lei 8.112/1990.  
2.27. Nessa ordem de ideias, poder-se-ia argumentar que não existe amparo legal para o pagamento da "opção" para os inativos, uma vez que a Lei 8.112/1990 não menciona expressamente essa possibilidade.  
2.28. Contudo, seria também possível extrair diretamente do caput, mediante interpretação extensiva, a autorização para o pagamento da parcela "opção" ao inativo. Se o dispositivo conferia ao ex-ocupante de cargo em comissão o direito de ter seus proventos calculados com base na remuneração desse cargo, não seria desarrazoado conferir a esse servidor o direito de acrescer a seus proventos de cargo efetivo a parcela "opção". Desse modo, estar-se-ia conferindo ao ex-ocupante do cargo em comissão tratamento semelhante ao do servidor investido em função gratificada.  
2.29. Isso porque, em muitos casos, a remuneração do cargo em comissão era inferior à do cargo efetivo. Consequentemente, muitos desses servidores não se beneficiariam do art. 193 da Lei 8.112/1990, ao contrário daqueles que ocuparam função gratificada. 
2.30. Todavia, essa interpretação não se coaduna com o pagamento de "quintos", dada a vedação contida no § 2º do art. 193 da Lei 8.112/1990. 
2.31. A razão da vedação de acumulação das vantagens era claramente evitar o bis in idem nos proventos de inatividade, haja vista que a finalidade do pagamento das vantagens era uma só: assegurar estabilidade financeira na inatividade ao servidor que assumiu maiores responsabilidades quando na atividade.  
2.32. Não invalida esse raciocínio o fato de que era possível pagar, na atividade, a vantagem dos "quintos" cumulativamente com a gratificação de função ou com a "opção". Isso é uma distorção do instituto dos "quintos", pois, em vez de assegurar a estabilidade financeira àquele que se afastasse do cargo ou função, acabava por elevar a remuneração do cargo efetivo ainda quando no exercício do cargo em comissão ou função. Entretanto, isso era prevista em lei, o que não ocorre no caso da inatividade. 
2.33. Quando o servidor é necessariamente remunerado com base no cargo efetivo e recebe uma gratificação fixada em lei, deve-se observar a vedação de pagamento cumulativo da gratificação de função com as vantagens previstas nos arts. 62 ("quintos"/"décimos") e 192 da Lei 8.112/1990.  Nesse sentido, cito, dentre inúmeros outros, a Decisão 47/2001-Plenário (rel. Ministro Benjamin Zymler) e os Acórdão 645/2003-TCU-Plenário (rel. Ministro Walton Alencar Rodrigues) e 814/2005-1ª Câmara (relator Ministro Marcos Vilaça) , proferido em processo de inspeção. 
2.34. Apesar de não haver expressa previsão legal, a jurisprudência de mais de trinta anos vem aceitando a inclusão da parcela "opção" (pagamento de uma fração da remuneração do cargo em comissão ao servidor que opta pela remuneração do cargo efetivo) nos proventos do inativo que implementou os requisitos do art.180 da Lei 1.711/1952 ou do art. 193 da Lei 8.112/1990. Nada obstante, não é possível o pagamento da parcela "opção" - quando prevista em lei - com a vantagem dos "quintos", ex vi do disposto no § 2º do art. 193 da Lei 8.112/1990. 
2.35. Mas não é só: a EC 20/1998 impõe que os proventos da inatividade sejam calculados com base na remuneração do cargo efetivo e que não a superem no momento da concessão da aposentadoria. Assim, todos os servidores que não implementaram as condições para a aposentação até 15/12/1998 (véspera da vigência da EC 20/1998) não fazem jus à percepção de FC ou da parcela "opção" (se existente na estrutura remuneratória) nos proventos de aposentadoria. 
2.36. Ademais, a aposentadoria deve observar as regras vigentes no momento da implementação de todos os requisitos legais para a concessão do benefício previdenciário, motivo pelo qual não é possível entender que o servidor tenha algum direito adquirido a determinada vantagem paga na aposentadoria até que lhe seja assegurado o próprio direito à inativação.  
2.37. Portanto, sob o ponto de vista legal, o cumprimento das exigências do art. 193 da Lei 8.112/1990, por si só, é irrelevante e não produz consequências jurídicas caso não tenham sido atendidos os requisitos para a constituição da situação jurídica na qual a vantagem é devida: a aposentadoria. 
2.38. 	É nesse sentido o disposto no art. 7º da Lei 9.624/1998 (grifos acrescidos) :  
Art. 7º É assegurado o direito à vantagem de que trata o art. 193 da Lei nº 8.112, de 1990, aos servidores que, até 19 de janeiro de 1995, tenham completado todos os requisitos para obtenção de aposentadoria dentro das normas até então vigentes. 
Parágrafo único. A aplicação do disposto no caput exclui a incorporação a que se referia o art. 62 e as vantagens previstas no art. 192 da Lei nº 8.112, de 1990 (grifos acrescidos) . 
2.39. Assim, os servidores que não se encontravam em condições de se aposentar quando da revogação do art. 193 do Regime Jurídico Único (até 18/1/1995) não podem se beneficiar dessa vantagem. 
2.40. De mais a mais, a jurisprudência apregoa que é "vedado ao servidor público carrear para os proventos da aposentadoria ou para a pensão por ele instituída parcela da remuneração sobre a qual não incidiu desconto previdenciário" (Acórdão 5919/2019-TCU-Primeira Câmara, de relatoria do ministro Benjamin Zymler, entre outros) . Ressalva-se, na hipótese, as gratificações de caráter geral, criadas após a jubilação do servidor com direito à paridade de proventos, desde que não tenham natureza prolabore faciendo. 
Dos fundamentos para o julgamento pela ilegalidade da presente aposentadoria 
2.40. Pois bem. Analisando-se o ato de aposentadoria em questão (peça 2) , podem-se extrair as seguintes informações: o (a) interessado (a) conta com 33 anos, 8 meses e 4 dias de tempo de serviço; sendo que a vigência do ato é a partir de 29/2/2016, com fundamento na EC 47/2005.. Assim, só veio a adquirir o direito à aposentação após a vigência da EC 20/1998;  
2.41. Destarte, a presente concessão é ilegal porque: 
a)	houve violação à regra constitucional, introduzida pela Emenda Constitucional 20/1998, que limita o valor dos proventos à remuneração do cargo efetivo; 
b)	é vedado ao servidor público carrear para os proventos da aposentadoria ou para a pensão por ele instituída parcela da remuneração sobre a qual não incidiu desconto previdenciário, ressalvando-se as gratificações de caráter geral, criadas após a jubilação do servidor com direito à paridade de proventos, desde que não tenham natureza prolabore faciendo. 
2.42. Além disso, o ato de aposentadoria foi considerado ilegal também em razão de constar 4/10 de FC-05, sendo que o período de exercício da função foi somente de 1 ano, 3 meses e 9 dias, insuficientes para a referida incorporação. 
ADMISSIBILIDADE 
3. Reitera-se o exame de admissibilidade realizado pelo Sar/Serur (peça 16) , que opinou pelo conhecimento do recurso, nos termos do artigo 48 da Lei 8.443/1992, c/c os artigos 285, §2º, e 286, parágrafo único, do RI/TCU, sem atribuição de efeito suspensivo, tendo o Excelentíssimo Senhor Ministro Raimundo Carreiro, mediante despacho de peça 20, divergido parcialmente com esta unidade técnica e suspendeu os efeitos dos itens 9.1, 9.3 e 9.3.1 do Acórdão 4653/2021-TCU-Segunda Câmara. 
EXAME DE MÉRITO 
Delimitação 
4. 	Constitui objeto da presente instrução definir se: 
a)	houve ou não violação aos princípios da segurança jurídica e da isonomia; 
b)	houve ou não violação ao direito adquirido; 
c)	os efeitos do acórdão recorrido devem ou não ser modulados (irretroatividade de 
nova interpretação) ; e 
d)	há deliberação judicial que autoriza a percepção da "opção". 
Dos princípios da segurança jurídica e da isonomia 
5.	A impugnação recursal aduz que estaria havendo violação aos princípios da segurança jurídica e da isonomia, com base nos argumentos adiante sintetizados. 
5.1.	Alega que o Acórdão 1599/2019-TCU-Plenário teria representado modificação (overruling) de paradigma firmado desde o ano de 2005 (Acórdão 2076/2005-TCU-Plenário) e reiteradamente validado pelo próprio TCU desde então. Informa que o ato de aposentadoria em questão foi concedido no âmbito da Administração recorrente em data anterior à da prolação do multicitado Acórdão 1599/2019-TCU-Plenário. 
5.2.	Vindica que o TCU considere, também, os inúmeros atos de aposentadoria julgados e registrados nos últimos quatorze anos, tidos como legais por essa Corte de Fiscalização, com base no entendimento firmado por meio do Acórdão 2076/2005-TCU-Plenário. 
5.3.	Alude à postura adotada quando o TCU prolatou a Decisão 844/2001, ao preservar os atos de aposentadoria então já emitidos pela Administração em respeito à presunção de legitimidade dos atos administrativos. 
Análise: 
5.4.	Conforme anotado no histórico consignado em tópico anterior desta instrução, a conclusão de que a presente concessão é ilegal deveu-se, entre outra razão, ao exame da legislação referente ao instituto da parcela vulgarmente conhecida como "opção". 
5.5.	No que tange à jurisprudência superada deste Tribunal, observa-se que os julgadores estão submetidos primeiramente à Constituição e à lei (fontes primárias do direito brasileiro) , e apenas indiretamente, à jurisprudência - alguns tipos de precedentes expressamente ditados pela lei. Ao comentar a crescente importância da jurisprudência no sistema jurídico brasileiro, Cândido Rangel Dinamarco realça a necessidade de diferenciar a força vinculante entre os diversos tipos de precedentes: 
[...]. Mas ressalva-se que a jurisprudência dotada desse poder de impor não é toda e qualquer linha de julgamentos, de qualquer tribunal [...]. Somente integram as fontes do direito os precedentes, decisões e linhas jurisprudenciais indicados na lei, especialmente no art. 927 do Código de Processo Civil, os quais, pelo maior peso sistemático de que são dotados, diferenciam-se dos demais e ganham essa eficácia de se projetarem em julgamentos futuros. (DINAMARCO, Cândido R. et alter, Teoria Geral do Novo Processo Civil, São Paulo: Malheiros, 2016, p. 43-44) . 
5.6.	Caso se pretendesse trazer ao microssistema do processo administrativo de controle externo a cargo do TCU a referida diretriz dirigida e voltada à estrutura orgânica do Poder Judiciário, mutatis, mutandis, os precedentes de elevada força vinculativa indicados expressamente pelo legislador no art. 927, do CPC, encontrariam algum paralelo apenas (i) nas respostas a consultas, (ii) nas súmulas e (iii) nos acórdãos proferidos para resolver incidente de uniformização de jurisprudência (Lei 8.443/1992, art. 1º, XVII, § 2º , art. 3º e RI/TCU, art. 85 e art. 91) . As três hipóteses (em especial a primeira) inegavelmente constituem pontos de amarração diferenciados de trilhas jurisprudenciais no âmbito do TCU, justamente por serem tais deliberações forjadas a partir de discussão distanciada das peculiaridades de determinado caso concreto, resultando comandos (ou teses) dotados de maior abstração e generalidade (características próprias de atos normativos) . Assim, seria razoável aceitar que, naquelas três hipóteses, as decisões irradiem maior expectativa de estabilidade aos jurisdicionados do TCU. Entretanto, quanto à matéria em debate (parcela "opção" em atos de aposentadoria) , não se vê precedente desta Corte de Contas com aquele "peso sistemático" especial. 
5.7.	Também ensina Paulo Nader: 
É princípio assente na moderna hermenêutica jurídica que os juízes devem interpretar o Direito evolutivamente, conciliando velhas fórmulas com as novas exigências históricas. Nesse trabalho de atualização, em que a letra da lei permanece imutável e a sua compreensão é dinâmica e evolutiva, o juiz colabora decisivamente para o aperfeiçoamento da ordem jurídica. Ele não cria o mandamento jurídico, mas apenas adapta princípios e regras à realidade social. Mantém-se fiel, portanto, aos propósitos que nortearam a elaboração das normas. [...] (NADER, Paulo. Introdução ao estudo do Direito; Rio de Janeiro: Forense, 2008, p. 176) .  
5.8.	Nessa linha, não se afigura heterodoxo que o TCU interprete o regramento da parcela "opção" de acordo com as regras de hermenêutica, não se pautando exclusivamente por precedentes jurisprudenciais de baixo grau de vinculação cujas teses são superadas em dado momento por compreensão evolutiva das normas aplicáveis a determinados fatos. Nesse passo, não há que se falar em violação ao princípio da isonomia. 
5.9.	Ademais, observa-se que a jurisprudência deste tribunal se inclinou e tem se sedimentado claramente no sentido da irregularidade do pagamento da parcela opção juntamente com quintos, conforme se extrai de centenas de julgados recentes desta Casa em sentido unívoco, trazendo-se, a título meramente ilustrativo, os seguintes Acórdãos: 1.255/2020, Relator Marcos Bemquerer; 2.793/2019, Relatora Ana Arraes; e 2.646/2019, Relator Vital do Rêgo - todos do Plenário; 6.860/2020, Relator Benjamin Zymler; 6.696/2020, Relator Walton Alencar Rodrigues; e 6.674/2020, Relator Weder de Oliveira - todos da 1ª Câmara; e 6.731/2020, Relator André de Carvalho; 6.574/2020, Relator Augusto Nardes; e 6.178/2020, Relator Raimundo Carreiro - todos da 2ª Câmara. 
5.10.	Sobre o princípio da segurança jurídica, cabe lembrar o reiterado posicionamento do Supremo Tribunal Federal (STF) no sentido de classificar como ato complexo a concessão de aposentadoria, reforma ou pensão, sendo "necessária a conjugação das vontades do órgão de origem e do Tribunal de Contas", consoante RE-636553 e variados precedentes (RMS-3881/SP, MS19875/DF, RE-195861, MS-23665) . A propósito do tema, veja-se, dentre incontáveis outros, o seguinte precedente que bem ilustra referido entendimento há muito assentado pelo STF: 
[...]. ADMINISTRATIVO. [...]. NEGATIVA DE REGISTRO DE APOSENTADORIAS DE SERVIDORES PÚBLICOS. CONTROLE EXTERNO PELO TRIBUNAL DE CONTAS. DISCUSSÃO SOBRE A LEGALIDADE DO ATO. MÉRITO ADMINISTRATIVO. REVISÃO PELO PODER JUDICIÁRIO. ART. 5º, XXXV, DA CF. IMPOSSIBILIDADE. AUSÊNCIA DE ILEGALIDADE OU ABUSO DE PODER. [...]. 1. O ato de aposentação configura ato complexo e a aposentadoria só se aperfeiçoa com o registro do Tribunal de Contas, que exerce sua função constitucional de controle externo (art. 71 da CF) . 2. A atuação do Poder Judiciário no controle do ato administrativo só é permitida quanto tal ato for ilegal ou abusivo, sendo-lhe defeso qualquer incursão no mérito administrativo. Precedentes. 3. Não cabe, no âmbito do recurso extraordinário, corrigir eventual injustiça da decisão dos Tribunais de Contas. 4. [...]. (RE 1222222 AgR, Relator (a) : EDSON FACHIN, Segunda Turma, julgado em 29/6/2020, DJe 7/7/2020) . (grifou-se)  
5.11.	Sendo do tipo complexo o ato de aposentadoria, este somente passa a estar plenamente formado (perfeito) , válido (aferição da legalidade com reflexo de definitividade perante a Administração) e eficaz (plenamente oponível a terceiros, deixando de apresentar executoriedade provisória) quando recebe o registro pelo Tribunal de Contas. Tal entendimento decorre do disposto no art. 71, III, da Constituição Federal, que atribui ao TCU o poder-dever de apreciar, para fins de registro, a legalidade de referidos atos de pessoal. 
5.12.	Nessa perspectiva, impõe-se reconhecer que referido ato possui natureza precária (cf., e.g., Acórdão 2482/2007-TCU-Primeira Câmara, Relator Augusto Nardes) , razão pela qual, até que haja o efetivo julgamento e o consequente registro pela Corte de Contas, não há que se falar em  ato jurídico perfeito, tendo em vista a ausência de aperfeiçoamento e definitividade do ato. 
5.13.	No caso em apreço, não houve o respectivo registro em razão da constatação de ilegalidade no ato, o que afasta, por si só, a presunção de legitimidade do ato administrativo que concedeu o benefício ao recorrente, não havendo, assim, que se falar em violação da segurança jurídica ou de proteção da confiança.  
5.14.	Quanto à boa-fé da beneficiária, tenha-se presente que foi considerada ao se dispensar a devolução dos valores indevidamente recebidos, nos termos do acórdão recorrido. 
5.15.	Por fim, cumpre repisar que este Tribunal tem o poder-dever de apreciar, para fins de registro, os atos de aposentadoria na esfera federal, nos termos do art. 71 da Lei Maior. Esta prerrogativa não pode ser infirmada pela sobreposição dos princípios da razoável duração do processo e da eficiência na Administração Pública. 
5.16.	Nesse quadro, referidos argumentos recursais levantados não merecem prosperar.  
Do direito adquirido 
6.	A impugnação recursal também invoca suposta violação ao direito adquirido. 
6.1.	Sustenta que o Acórdão 1599/2019-TCU-Plenário e os demais que nele se espelharam teriam desconsiderado o princípio constitucional do direito adquirido (CF/1988, art. 5º, XXXVI) . Aduz que "submeter o servidor que já se aposentou mediante ato administrativo inaugural emanado da Administração Pública e sujeito ao exame por ato de registro desse [TCU] - nos trâmites regulares do ato complexo -, a um novo e vanguardista entendimento que implique inexorável e substancial redução remuneratória em seus proventos de aposentadoria constitui violação à segurança jurídica [...]" e também ao direito adquirido. Defende que "uma vez adquirido o direito à época em que vigorava a respectiva lei sobre o qual ele se fundava, é ele exercitável a qualquer tempo, mesmo depois da revogação da norma jurídica em que se baseia". 
Análise: 
6.2.	A aposentadoria deve observar as regras vigentes no momento da implementação de todos os requisitos legais para a concessão do benefício previdenciário, motivo pelo qual não é possível entender que o servidor tenha algum direito adquirido a determinada vantagem paga na aposentadoria até que lhe seja assegurado o próprio direito à inativação.  
6.3.	Portanto, sob o prisma legal, o cumprimento das exigências do art. 193 da Lei 8.112/1990, por si só, é irrelevante e não produz consequências jurídicas caso não tenham sido atendidos os requisitos para a constituição da situação jurídica na qual a vantagem é devida: a aposentadoria. 
6.4.	É nesse sentido o disposto no art. 7º da Lei 9.624/1998 (grifos acrescidos) :  
Art. 7º É assegurado o direito à vantagem de que trata o art. 193 da Lei nº 8.112, de 1990, aos servidores que, até 19 de janeiro de 1995, tenham completado todos os requisitos para obtenção de aposentadoria dentro das normas até então vigentes. 
Parágrafo único. A aplicação do disposto no caput exclui a incorporação a que se referia o art. 62 e as vantagens previstas no art. 192 da Lei nº 8.112, de 1990 (grifos acrescidos) . 
6.5.	Ante o expresso regramento normativo, os argumentos recursais apresentados não merecem prosperar quanto ao ponto. 
Da modulação dos efeitos da decisão recorrida e da alegada irretroatividade de nova interpretação administrativa 
7.	A peça recursal defende necessidade de o Tribunal modular os efeitos do acórdão recorrido, com base no conjunto argumentativo antes tratado (segurança jurídica, isonomia, direito adquirido, boa-fé, proteção da confiança etc) . 
Análise: 
7.1.	As alegações recursais não merecem prosperar quanto a este aspecto. Reiteram-se neste ponto os fundamentos da análise desenvolvida em tópicos anteriores quanto à segurança jurídica, à isonomia, ao direito adquirido etc por guardarem relação direta com a modulação de efeitos. 
7.2.	No caso em reexame, conforme sedimentado entendimento do STF antes anotado, o ato de concessão de aposentadoria pela Administração a que estava vinculado o interessado, embora produza efeitos, permanece precário, haja vista não ter se consumado o respectivo registro pelo TCU (ato complexo) em razão da identificação de ilegalidade, o que afasta a presunção de legitimidade do ato administrativo que concedeu o benefício ao recorrente (CF, art, 71, III) . Não havendo relação jurídica consolidada, não seria próprio falar em desconstituição abrupta pelo TCU, o que desidrata a argumentação que defende necessidade de modulação dos efeitos da decisão combatida. 
7.3.	A título ilustrativo, seria útil mencionar que o TCU, apreciando a mesma questão quanto a servidores de seus próprios quadros, empreendeu modulação de efeitos exclusivamente para os atos já registrados (julgados legais) por esta Corte de Contas, preservando a relação jurídica madura em razão de o ato administrativo complexo já estar aperfeiçoado (Acórdão 2988/2018-TCU-Plenário, subitem 9.3) : 
9.3. determinar à Secretaria-Geral de Administração que transforme em vantagem pessoal, passível de absorção pelos reajustes específicos concedidos às carreiras a que pertencem os servidores deste Tribunal, a retribuição parcial da função comissionada ("opção") paga a inativos e pensionistas cujos proventos são calculados com base na remuneração do servidor ativo e cujos atos concessórios já tenham sido objeto de registro. 
7.4.	Não custaria acrescer, como excesso argumentativo, que a Lei 9.784/1999 (art. 2º, parágrafo único, XIII) e o Decreto-lei 4.657/1942 (LINDB) [arts. 23 e 24, redação pela Lei 13.655/2018], que visam vedar aplicação retroativa de nova interpretação. Entretanto, convém observar que normas especiais (legal e regulamentar) regem o processo administrativo de controle externo a cargo do TCU (Lei 8.443/1992 e Regimento Interno/TCU) . Assim, outras normas de caráter geral, a exemplo da Lei 9.784/1999 e da LINDB, incidem apenas para preencher eventuais lacunas e devem ser aplicadas naquilo que for compatível com o regramento especial. 
7.5.	Nesse ponto, é preciso observar o teor do art. 260, § 2º, do Regimento Interno/TCU, cuja força normativa é extraída de expressa autorização legislativa (Lei 8.443/1992, art. 3º c/c art. 39, § 1º) : 
Art. 260. [...] 
§ 2º O acórdão que considerar legal o ato e determinar o seu registro não faz coisa julgada administrativa e poderá ser revisto de ofício pelo Tribunal, com a oitiva do Ministério Público e do beneficiário do ato, dentro do prazo de cinco anos da apreciação, se verificado que o ato viola a ordem jurídica, ou a qualquer tempo, no caso de comprovada má-fé. 
7.6.	Nesse quadro, o argumento de que teria havido violação ao princípio da vedação de aplicação retroativa de nova interpretação se esmaece por três razões principais: 
i)	não há direito adquirido à exegese; 
ii)	não houve o registro do ato de aposentadoria do interessado, de tal arte a não se 
aplicar a máxima de que a "modificação posterior de jurisprudência não alcançaria as situações consolidadas à luz de critério interpretativo anterior". Isto porque poder-se-ia falar em situação consolidada apenas quando o ato de concessão recebe o registro do TCU, por ser ato complexo; 
iii)	o acórdão que julgar legal o ato de aposentadoria e determinar o seu registro não faz coisa julgada administrativa, nos termos do § 2º do art. 260 do Regimento Interno deste Tribunal. 
7.7.	Ante tal contexto e os elementos fáticos do caso concreto, não emergem fundamentos sólidos para acatar os argumentos apresentados pela recorrente. 
Das decisões monocráticas liminares proferidas nos autos do Agravo de Instrumento 104168708.2019.4.01.0000 e do Agravo de Instrumento 1005757-89.2020.4.01.0000, que tramitam no Tribunal Regional Federal da 1ª Região (TRF-1ª Região) , e da sentença judicial proferida nos autos do Processo 1035883-44.2019.4.01.3400 
8.	Argumentação recursal alude à ação judicial de autos 1035883-44.2019.4.01.3400, que tramitou na 5ª Vara Federal Cível da Seção Judiciária do Distrito Federal e foi ajuizada pelo Sindicato dos Trabalhadores do Poder Judiciário e do Ministério Público da União no Distrito Federal (Sindjus/DF) contra a União e ao Agravo de Instrumento 1041687-08.2019.4.01.0000 manejado pela mesma entidade sindical para impugnar decisão interlocutória naquela ação principal.  
8.1.	Menciona, adicionalmente, a ação judicial de autos 104324075.2019.4.01.3400 (em trâmite na 17ª Vara Federal Cível da Seção Judiciária do Distrito Federal) , ajuizada pelo Sindicato Nacional dos Servidores do Ministério Público da União (Sind-MPU) contra a União e o Agravo de Instrumento 1005757-89.2020.4.01.0000 manejado pela mesma entidade sindical para impugnar decisão interlocutória naquela ação principal. 
Análise 
8.2.	A decisão liminar monocrática da i. Desembargadora Federal Gilda Sigmaringa Seixas nos autos do Agravo de Instrumento 1041687-08.2019.4.01.0000, em trâmite no TRF-1ª Região foi exarada em 21/2/2020 nos seguintes termos (disponível em: < https://pje2g.trf1.jus.br/consultapublica/ConsultaPublica/listView.seam>) : 
Pelo exposto, DOU PROVIMENTO ao agravo de instrumento, para, deferindo a tutela provisória recursal, suspender a aplicação do entendimento firmado no Acórdão 1599/2019-TCU-Plenário/TCU de que: "é vedado o pagamento das vantagens oriundas do art. 193 da Lei 8.112/1990, inclusive o pagamento parcial da remuneração do cargo em comissão ("opção") , aos servidores que implementaram os requisitos de aposentadoria após 16/12/1998, data de publicação da Emenda Constitucional 20, que limitou o valor dos proventos à remuneração do cargo efetivo no qual se deu a aposentadoria"; essa decisão vigorará até o julgamento colegiado deste agravo, ou até eventuais ulteriores decisão ou sentença pelo juízo primitivo. 
8.3.	A seu turno, a decisão liminar monocrática do e. Desembargador Federal Wilson Alves de Souza nos autos do Agravo de Instrumento 1005757-89.2020.4.01.0000, em trâmite no TRF-1ª Região foi exarada em 25/5/2020 com o seguinte teor dispositivo (disponível em: < https://pje2g.trf1.jus.br/consultapublica/ConsultaPublica/listView.seam>) : 
Pelo exposto, defere-se a antecipação dos efeitos da tutela recursal para suspender, em relação aos servidores já aposentados ou que já tinham requerido a aposentadoria quando do julgamento do TCU, a aplicação do entendimento firmado no Acórdão 1599/2019 no sentido "de que é vedado o pagamento das vantagens oriundas do art. 193 da Lei 8.112/1990, inclusive o pagamento parcial da remuneração do cargo em comissão ('opção') , aos servidores que implementaram os requisitos de aposentadoria após 16/12/1998, data de publicação da Emenda Constitucional 20, que limitou o valor dos proventos à remuneração do cargo efetivo no qual se deu a aposentadoria". 
8.4.	Informa-se, ainda, que, nos autos do Processo nº 1035883-44.2019.4.01.3400, da 5ª Vara Federal da Seção Judiciária do Distrito Federal, de autoria do Sindicato dos Servidores do Poder Judiciário e do Ministério Público da União no Distrito Federal - SINDJUS/DF, foi proferida sentença de procedência do pedido para determinar que seja aplicado o entendimento do TCU no Acórdão nº 2.076/2005, aplicado nos últimos 14 anos, no sentido de assegurar a manutenção, na aposentadoria, do pagamento da vantagem opção do art. 193 da Lei nº 8.112/1990. 
8.5.	Cumpre trazer à colação o dispositivo da sentença proferida nos autos do Processo 1035883-44.2019.4.01.3400 (vide peça 15 do TC Processo 002.014/2020-3) : 
III - DISPOSITIVO:  
Ante o exposto, julgo PROCEDENTE o pedido autoral, nos termos do art. 487, I, do CPC, para que se faça incidir o entendimento do TCU, proferido no Acórdão 2.076/2005, aplicado nos últimos 14 (quatorze) anos, no sentido de assegurar "na aposentadoria a vantagem decorrente da opção, prevista no art. 2º da Lei nº 8.911/94, aos servidores substituídos da autora que, até a data de 18 de janeiro de 1995, tenham satisfeito os pressupostos temporais estabelecidos no art. 193 da Lei 8.112/90, ainda que sem os requisitos para aposentação em qualquer modalidade.  
Determino à secretaria deste juízo que retifique o valor da causa, atribuindo-se à causa o valor de R$ 100.000,00 (cem mil reais) .  
Condeno as rés ao pagamento, pro rata, dos honorários advocatícios dos patronos da parte autora, os quais arbitro em 10% sobre o valor atualizado da causa, com fulcro na parte final do §2º do art. 85 do CPC, já que inestimável o proveito econômico.  
A parte ré deverá reembolsar as custas adiantadas pela parte autora.  
Sentença sujeita a reexame necessário (art. 496, I do CPC) . Oportunamente, haja ou não recurso voluntário, remetam-se os autos ao TRF1 (grifos acrescidos) . 
Interposta apelação, antes da remessa dos autos para o Tribunal, intime-se a parte autora para responder ao recurso no prazo de 15 dias.  
Publique-se. Registre-se. Intimem-se.  
BRASÍLIA/DF.  
DIANA WANDERLEI  
Juíza Federal Substituta da 5ª Vara Federal SJ/DF 
8.6.	Acrescente-se o Despacho exarado, em 29/9/2020, no mesmo Processo 103588344.2019.4.01.3400, pelo Excelentíssimo Senhor Juiz Federal Cristiano Miranda de Santana: 
PROCESSO: 1035883-44.2019.4.01.3400  
CLASSE: PROCEDIMENTO COMUM CÍVEL (7)  
AUTOR: SINDICATO DOS TRABALHADORES DO PODER JUDICIARIO E DO MINISTERIO PUBLICO DA UNIAO NO DF-
SINDJUS/DF  
Advogado do (a) AUTOR: MARLUCIO LUSTOSA BONFIM - DF16619  
RÉU: UNIÃO FEDERAL  
DESPACHO  
Por meio da petição ID 324744389, a parte autora compareceu aos autos para informar o descumprimento, pelo TCU, das decisões judiciais oriundas dos autos, especialmente aquele proferida pelo TRF1, em sede de agravo de instrumento, que foi ratificada pela sentença de mérito proferida pelo Juízo.  
Pois bem.  
O art. 1.012, § 1º, V, do CPC, prescreve que a sentença produzirá efeitos, desde logo, quando confirmar a tutela provisória, situação perfeitamente aplicável também ao caso de remessa necessária, por uma interpretação sistemática da legislação processual.  
Assim, como a sentença decidiu pela procedência do pedido, ratificando anterior decisão incidental liminar, é de se concluir que está a produzir regulares efeitos o referido ato judicial. 
[...] 
Cumpra-se, com urgência.  
BRASÍLIA, 29 de setembro de 2020 (grifos acrescidos) 
8.7.  No que tange à decisão supra, observa-se que a mesma ainda não se tornou definitiva, ou seja, não transitou em julgado. Situações similares são encontradas com razoável frequência na apreciação de atos de pessoal por este Tribunal, quando o interessado dispõe de decisão judicial (ainda não definitiva) favorável para manter benefício que, no entendimento do TCU, não é devido.   
8.8. Nesses casos, o Tribunal usualmente nega registro ao ato e determina aos órgãos responsáveis o acompanhamento da ação judicial, para que implementem as consequências cabíveis (como a suspensão de pagamentos) se a decisão vier a perder sua eficácia. Todavia, enquanto isso não ocorrer, os pagamentos subsistirão - mas por força própria da decisão judicial concessiva da vantagem, sem a anuência do órgão de controle externo da legalidade da despesa pública.   
8.9. Nessa linha, destaca-se o voto revisor proferido pelo Ministro Benjamin Zymler, no Acórdão 1106/2020-TCU-Plenário, in verbis:  
O indeferimento do registro, por outro lado, a par de não criar nenhum embaraço à plena eficácia do provimento jurisdicional, previne - na hipótese de revogação desse provimento - embaraços desnecessários no plano administrativo para o restabelecimento do 'status quo ante'.  
8.10. Referido entendimento encontra amparo na doutrina do eminente Roberto Rosas: 
No S.T.F. asseverou o Ministro Rafael de Barros Monteiro que as decisões do Tribunal de Contas não podem ser revistas pelo Poder Judiciário, a não ser quanto ao seu aspecto formal, palavras corroboradas na mesma assentada pelo Min. Djaci Falcão, considerando essas decisões com força preclusiva (R.E. 55.821 - R.T.J. 43/151) . Ainda quando o ato administrativo seja praticado pelo Tribunal de Justiça, não ficará imune à apreciação do Tribunal de Contas com competência para isso (R.E. 47.390 - R.T.J. 32/115, bem como com o exercício de auditoria financeira e orçamentária sobre as contas dos Três Poderes, inclusive  Legislativo (art. 70, § 3º - Const.) assim interpretado pelo S.T.F. na Representação 764 do Espírito Santo (R.T.J. 50/245) (apud Jorge Ulisses Jacoby Fernandes, in Tribunais de Contas do Brasil, Jurisdição e Competência, Belo Horizonte: Editora Fórum, 2003, p. 153) . 
8.11. É dizer: a competência do TCU, prevista no art. 71, III, da Lei Maior de 1988, de apreciar, para fins de registro, as concessões de aposentadoria, é privativa desta Corte de Contas, sendo que não pode ser revista pelo Judiciário. Assim, independentemente do deslinde do referido processo na justiça federal, deve-se manter o julgamento pela ilegalidade da concessão em apreço. Isso porque essa intelecção preserva a independência e a autonomia constitucional do Tribunal de Contas da União, garantindo, ao mesmo tempo, o respeito à tutela judicial, pois não se determinaria as suspensões dos pagamentos por ela garantidos, ainda que provisoriamente. 
8.12.  Destarte, a sentença proferida no Processo 1035883-44.2019.4.01.3400 poderia mitigar a jurisdição atribuída esta Corte de Contas, fixada no art. 71 da Carta Magna. É certo que este tribunal em momento algum interrompeu ou tornou insubsistente os termos do Acórdão 2076/2005-TCU-Plenário, tendo ocorrido, tão somente, por meio do Acórdão 1599/2019-TCU-Plenário, a limitação de sua eficácia temporal à data anterior à vigência da EC 20/1998, a fim de evitar que os proventos de aposentadoria superassem as remunerações percebidas na atividade, em afronta ao disposto no art. 40 da Carta Magna (v.g. Acórdãos 11802 e 13.919/2020, ambos da 1ª Câmara, rel. Min. Benjamin Zymler) . Contudo, apesar de se discordar da referida decisão judicial, não se pode ignorar a sua validade e eficácia, a produzir efeitos a toda categoria profissional representada pelo Sindjus/DF, nos termos encartados em sua parte dispositiva. 
8.13. Esta mesma diretriz, segundo a qual a sentença permanece hígida e produzindo seus efeitos, tem orientado sucessivos pronunciamentos do ministro Walton Alencar Rodrigues, que ao analisar a situação em apreço nos processos sob sua relatoria recursal, assim tem se manifestado, v.g. TC Processo 008.670/2020-0 (peça 35) : 
Nesta etapa recursal, a recorrente alega, dentre outras coisas, que a percepção da parcela "opção" é suportada por decisão monocrática de desembargadora do Tribunal Regional Federal da 1ª Região, proferida, em 21/2/2020, em sede de agravo de instrumento (104168708.2019.4.01.0000) , in verbis: 
Pelo exposto, DOU PROVIMENTO ao agravo de instrumento, para, deferindo a tutela provisória recursal, suspender a aplicação do entendimento firmado no Acórdão 1599/2019-TCU-Plenário/TCU de que: "é vedado o pagamento das vantagens oriundas do art. 193 da Lei 8.112/1990, inclusive o pagamento parcial da remuneração do cargo em comissão ("opção") , aos servidores que implementaram os requisitos de aposentadoria após 16/12/1998, data de publicação da Emenda Constitucional 20, que limitou o valor dos proventos à remuneração do cargo efetivo no qual se deu a aposentadoria"; essa decisão vigorará até o julgamento colegiado deste agravo, ou até eventuais ulteriores decisão ou sentença pelo juízo primitivo.  
Pesquisa realizada no processo principal (1035883-44.2019.4.01.3400) , que tem como parte autora o Sindicato dos Trabalhadores do Poder Judiciário e do Ministério Público da União no Distrito Federal (Sindjus/DF) , revela que o juízo de 1º grau proferiu sentença, em 13/8/2020, com o seguinte dispositivo: 
 Ante o exposto, julgo PROCEDENTE o pedido autoral, nos termos do art. 487, I, do CPC, para que se faça incidir o entendimento do TCU, proferido no Acórdão 2.076/2005, aplicado nos últimos 14 (quatorze) anos, no sentido de assegurar "na aposentadoria a vantagem decorrente da opção, prevista no art. 2º da Lei nº 8.911/94, aos servidores substituídos da autora que, até a data de 18 de janeiro de 1995, tenham satisfeito os pressupostos temporais estabelecidos no art. 193 da Lei 8.112/90, ainda que sem os requisitos para aposentação em qualquer modalidade.  
Conquanto o agravo de instrumento tenha sido julgado prejudicado, em 20/8/2020, por perda de objeto, em razão da sentença prolatada no processo originário, os despachos proferidos em 29/9/2020 e 18/11/2020 pelo juízo de 1º grau, que tratam de possível descumprimento de decisão judicial por parte da União e do TCU, em particular, indicam que a apelação interposta pela União deverá ser recebida apenas em seu efeito devolutivo, nos termos do art. 1.012, § 1º, inciso V, do Código de Processo Civil.  
Nesse cenário, enquanto a sentença esteja íntegra e produzindo efeitos, não é possível reafirmar o entendimento adotado por ocasião do Acórdão 8224/2020-TCU-Primeira Câmara para negar provimento ao pedido de reexame interposto pela Administração do TRT-10ª Região, como proposto pela Secretaria de Recursos.  
Ante o exposto, determino o sobrestamento do julgamento do pedido de reexame até a eventual concessão de efeito suspensivo à apelação interposta pela União no Processo 1035883-44.2019.4.01.3400 ou o trânsito em julgado da ação e restituo os autos à Secretaria de Recursos (Serur) para que:  
a) acompanhe o andamento do processo judicial que ampara o pagamento da parcela "opção" nos proventos da recorrente, com o auxílio da Consultoria Jurídica do TCU, devendo promover nova instrução do feito caso o pagamento da parcela deixe de ter amparo judicial;  
b) encaminhe à Consultoria Jurídica do TCU cópia do presente despacho com o objetivo de propor, à Advocacia-Geral da União, a apresentação de pedido de efeito suspensivo para a apelação interposta pela União naquele processo judicial, nos termos do art. 1.012, §§ 3º e 4º do Código de Processo Civil.  
8.14. Nesse sentido, pelas razões antes expostas e a fim de evitar o sobrestamento de centenas de processos neste tribunal, entende-se não haver óbice à continuidade do feito, dando-se ciência ao órgão de origem quanto à necessidade de avaliar se a beneficiária do ato em exame está efetivamente contemplada pela sentença proferida no Processo nº 1035883-44.2019.4.01.3400, bem assim nas decisões monocráticas liminares proferidas nos autos do Agravo de Instrumento 1041687-08.2019.4.01.0000 e do Agravo de Instrumento 1005757-89.2020.4.01.0000, atualmente em trâmite no Tribunal Regional Federal da 1ª Região, e, nessa hipótese, dar imediato cumprimento à determinação contida no subitem 9.3.1 do Acórdão 4653/2021-TCU-Segunda Câmara, caso venham a ser desconstituídas ou suspensas a eficácia das decisões judiciais. 
8.15. Por fim, entende-se que a medida determinada pela Questão de Ordem aprovada na Sessão Plenária de 8/6/2011 (Ata 22/2011) , no sentido de encaminhar ao Departamento de Assuntos Extrajudiciais da Advocacia-Geral de União (AGU) e à Conjur/TCU as informações necessárias ao acompanhamento dos referidos processos judiciais, na Justiça Federal e TRF-1ª Região, mostra-se despicienda nestes autos, pois que já incluída em diversas deliberações desta Casa. 
CONSIDERAÇÕES ADICIONAIS 
9.  Como já consignado no histórico deste exame, o Tribunal considerou ilegal o ato de aposentadoria da Sra. Maria do Socorro de Sousa não só em decorrência da constatação do pagamento da vantagem denominada "opção", mas também pela incorporação de 4/10 de FC-05, sendo que o período de exercício da função foi somente de 1 ano, 3 meses e 9 dias, insuficientes para a referida incorporação. Em relação a esta irregularidade, a peça recursal não contém nenhuma alegação, razão pela qual permanece o juízo realizado pelo Tribunal acerca da incorporação indevida de FC-05 pela referida inativa, devendo ser adotadas as medidas pertinentes pelo órgão de origem, de imediato, para cessar a irregularidade. 
CONCLUSÃO 
10.	Das análises anteriores, ante os elementos constantes dos autos até o momento, as disposições normativas e diretrizes jurisprudenciais aplicáveis, conclui-se que: 
a)	não houve violação aos princípios da segurança jurídica e da isonomia; 
b)	não houve violação ao direito adquirido; 
c)	não houve aplicação retroativa indevida de nova interpretação e não deve ser feita a modulação dos efeitos do acórdão recorrido; e 
d)	caso a interessada comprove, perante o órgão de origem, ter sido beneficiado pela sentença proferida no Processo nº 1035883-44.2019.4.01.3400, bem assim nas decisões monocráticas liminares proferidas nos autos do Agravo de Instrumento 1041687-08.2019.4.01.0000 e do Agravo de Instrumento 1005757-89.2020.4.01.0000, atualmente em trâmite no Tribunal Regional Federal da 1ª Região, adote as medidas necessárias ao exato cumprimento da determinação contida no subitem 9.3.1 do Acórdão 4653/2021-TCU-Segunda Câmara, caso venham a ser desconstituídas ou  suspensas a eficácia das decisões judicias. 
10.1. 	Tais conclusões sustentam a proposta de negar provimento ao recurso em análise. 
PROPOSTA DE ENCAMINHAMENTO 
11. 	Ante o exposto, submetem-se os autos às instâncias subsequentes, propondo-se: 
a)	conhecer do recurso interposto, para, no mérito, negar-lhe provimento; 
b)	dar ciência ao órgão de origem quanto à necessidade de avaliar se a beneficiária do ato em exame está efetivamente contemplada pela sentença proferida no Processo nº 103588344.2019.4.01.3400, bem assim nas decisões monocráticas liminares proferidas nos autos do Agravo de Instrumento 1041687-08.2019.4.01.0000 e do Agravo de Instrumento 100575789.2020.4.01.0000, atualmente em trâmite no Tribunal Regional Federal da 1ª Região, e, nessa hipótese, dar imediato cumprimento à determinação contida no subitem 9.3.1 do Acórdão 4653/2021-TCU-Segunda Câmara, caso venham a ser desconstituídas ou suspensas a eficácia das decisões judiciais; e 
c)	informar ao recorrente e demais interessados do acórdão a ser proferido, destacando que o relatório e o voto que o fundamentam podem ser acessados por meio do endereço eletrônico www.tcu.gov.br/acordaos. 
É o relatório.

não há

Procurador Marinus Eduardo De Vries Marsico.

APOSENTADORIA. É ILEGAL A INCORPORAÇÃO DA PARCELA "OPÇÃO" AOS PROVENTOS DE SERVIDOR QUE NÃO TENHA IMPLEMENTADO AS CONDIÇÕES PARA APOSENTAÇÃO ATÉ A SUPERVENIÊNCIA DA EMENDA CONSTITUCIONAL 20/1998, AINDA QUE TENHA PREENCHIDO OS REQUISITOS PARA PERCEPÇÃO DA PARCELA QUANDO DA REVOGAÇÃO DO ART. 193 DA LEI 8.112/1990. ILEGALIDADE. NEGATIVA DE REGISTRO. PEDIDO DE REEXAME. EXISTÊNCIA DE PROVIMENTOS JUDICIAIS DO TRF 1ª REGIÃO QUE IMPÕE A MANUTENÇÃO DO PAGAMENTO DA PARCELA. PROVIMENTO PARCIAL. DETERMINAÇÕES.

APOSENTADORIA (APOS)

Secretaria de Recursos (Serur); Secretaria de Fiscalização de Integridade de Atos e Pagamentos de Pessoal e de Benefícios Sociais (Sefip).

Relato o presente recurso em razão de sorteio realizado nos termos do inciso I do art. 154 do Regimento Interno do TCU e dos arts. 21 e 22 da Resolução TCU 175/2005 (peça 18) .
2.	Em análise pedido de reexame interposto pelo Ministério Público Federal (MPF) contra o Acórdão 4653/2021-TCU-Segunda Câmara, relator o Ministro Bruno Dantas, que considerou ilegal a concessão de aposentadoria de Maria do Socorro de Sousa, negando-lhe registro, em razão do pagamento indevido da parcela denominada "opção", bem como recebimento de função FC-05 em percentual superior ao devido,
3.	Presentes os requisitos de admissibilidade previstos no art. 48 da Lei 8.443/1992, cumpre conhecer do recurso, em ratificação ao despacho de peça 20.
4.	O reconhecimento da ilegalidade e a negativa de registro do ato se deu em razão da inclusão, nos proventos de aposentadoria, da parcela "opção", uma vez que a servidora somente implementou os requisitos para aposentadoria após a edição da EC 20/1998. Além disso, o ato de aposentadoria foi considerado ilegal também em razão de constar 4/10 de FC-05, sendo que o período de exercício da função foi somente de 1 ano, 3 meses e 9 dias (peça 2, p. 4) , insuficientes para a referida incorporação. 
5.	A Serur manifesta-se pela negativa de provimento do recurso, refutando os argumentos deduzidos pela recorrente: a)	não houve violação aos princípios da segurança jurídica e da isonomia; b) não houve violação ao direito adquirido; c)	não houve aplicação retroativa indevida de nova interpretação e não deve ser feita a modulação dos efeitos do acórdão recorrido; d) a servidora não comprovou ser beneficiária de sentença judicial que favoreçam a permanência da incorporação da verba "opção".
6.	Divirjo parcialmente do encaminhamento proposto no minucioso pronunciamento da Serur, que contou com a anuência do representante do Parquet especializado, pelas razões que passo a expor.
7.	Até a edição da Emenda Constitucional 20/1998, prevalecia o entendimento no TCU de que seria assegurada na aposentadoria a vantagem decorrente da opção, prevista no art. 2º da Lei nº 8.911/94, aos servidores que, até a data de 18 de janeiro de 1995 (data de revogação do art. 193 do Regime Jurídico Único) , tenham satisfeito os pressupostos temporais estabelecidos no art. 193 da Lei 8.112/90, ainda que sem os requisitos para aposentação em qualquer modalidade, conforme tese fixada no Acórdão 2076/2005-TCU-Plenário, relator o Ministro Valmir Campelo:
Art. 193. O servidor que tiver exercido função de direção, chefia, assessoramento, assistência ou cargo em comissão, por período de 5 (cinco) anos consecutivos, ou 10 (dez) anos interpolados, poderá aposentar-se com a gratificação da função ou remuneração do cargo em comissão, de maior valor, desde que exercido por um período mínimo de 2 (dois) anos.
8.	Entretanto, com o advento da EC 20/1998 e a consequente mudança do comando do art. 40, § 2º da Constituição, não é mais possível a incorporação aos proventos de aposentadoria ou pensão de qualquer vantagem - no caso em apreço a vantagem "opção" - sem que haja a respectiva contribuição previdenciária, sob pena de violação dos princípios da solidariedade, contributividade e equilíbrio financeiro e atuarial. Além disso, referida regra constitucional limitou o valor dos proventos de aposentadoria à remuneração do cargo efetivo. A partir daí seguiram nessa linha, dentre vários, os Acórdão 1286/2008-TCU-Plenário, rel. Min. Marcos Bemquerer Costa, 2.000/2017-TCU-Plenário, rel. Min. Benjamin Zymler, 47/2018-TCU-Plenário, rel. Min. José Múcio Monteiro e 5.919/2019-TCU-1ª Câmara, rel. Min. Benjamin Zymler, 
9.	Desse modo, com o advento da referida Emenda Constitucional, a opção só poderia ser incorporada aos proventos do inativo caso este tivesse cumprido não somente os requisitos para aferição da verba até 18/1/1995, mas também os requisitos para aposentadoria até 16/12/1998 (data de edição da EC 20/1998) .
10.	No caso concreto, reconheço que a servidora aposentada Maria do Socorro de Sousa implementou os requisitos para fazer jus à vantagem opção ainda em 1991, quando completou cinco anos consecutivos de função comissionada (peça 2, p. 4) . 
11.	Entretanto, a servidora só implementou as condições para aposentação em 2012 (peça 2, p. 1) , quando completou 30 anos de contribuição, o que impediu o reconhecimento da legalidade da referida parcela pelo acórdão recorrido, tendo em vista a vedação de carrear para os proventos de aposentadoria valor superior à última remuneração no cargo efetivo do instituidor. 
12.	Destaco que a norma que regula os proventos de inatividade é aquela da Constituição ou da lei vigentes ao tempo em que o servidor público preencheu os requisitos para a respectiva aposentadoria, nos termos da Súmula 359 do Supremo Tribunal Federal: "Ressalvada a revisão prevista em lei, os proventos da inatividade regulam-se pela lei vigente ao tempo em que o militar, ou o servidor civil, reuniu os requisitos necessários". 
13.	Nessa ordem de ideias, reconheço que diversos pronunciamentos judiciais, inclusive os trazidos pelo recorrente, impõem a manutenção dos pagamentos da verba "opção", enquanto vigentes e eficazes, conquanto isso não implique na modificação do aresto recorrido. 
14.	O primeiro deles diz respeito à sentença proferida pela 5ª Vara Cível da Seção Judiciária da Justiça Federal no Distrito Federal, em sede de ação ordinária ajuizada pelo Sindicato dos Trabalhadores do Poder Judiciário e do Ministério Público da União no DF - SINDJUS/DF, nos autos do processo 035883-44.2019.4.01.3400, e que assegurou o pagamento da parcela "opção", concedida com base no anterior entendimento deste TCU, vazado no Acórdão 2076/2005-TCU-Plenário, de relatoria do Ministro Valmir Campelo, a que me referi no item 9 supra. Referida sentença assim deliberou, verbis:
"Reforço que a segurança jurídica, com a estabilidade das relações interpessoais, é um dos pilares do Estado Democrático de Direito. A higidez do sistema jurídico, que não pode ser alterada sem modificações legislativas supervenientes a justificar, exige que as interpretações das normas jurídicas já postas sejam respeitadas e validadas pela Administração Pública, principalmente, diante do longo decurso de tempo.  
Diante do entendimento do juízo em prol da pretensão da parte autora, adoto como parte dos fundamentação desta sentença os mesmos proferidos na decisão da Exma. Relatora do Egrégio TRF1, ao decidir o Agravo de Instrumento nº 1041687-08.2019.4.01.0000, segue:
 (omissis) 
Por conseguinte, com base na decisão supracitada, não há como ignorar a decisão do Tribunal de Contas da União em 2005, exarada no Acórdão 2076/2005-TCU-Plenário) , que havia firmado entendimento para assegurar o direito à aposentação com a vantagem a todos os servidores que tivessem cumprido o requisito temporal do art. 193 da Lei nº 8.112/1990 até 19/01/1995, situação em que inúmeros pedidos de aposentadorias foram deferidas nos ditames da interpretação que vigorou ao longo de quase 15 anos.
Ante o exposto, julgo PROCEDENTE o pedido autoral, nos termos do art. 487, I, do CPC, para que se faça incidir o entendimento do TCU,  proferido no Acórdão 2.076/2005, aplicado nos últimos 14 (quatorze) anos, no sentido de assegurar "na aposentadoria a vantagem decorrente da opção, prevista no art. 2º da Lei nº 8.911/94, aos servidores  substituídos da autora que, até a data de 18 de janeiro de 1995, tenham satisfeito os pressupostos temporais estabelecidos no art. 193 da Lei 8.112/90, ainda que sem os requisitos para aposentação em qualquer modalidade".
15.	Consta ainda dos autos do TC Processo 029.495/2020-2, de minha relatoria, notícia de tutela cautelar antecedente deferida em 5/10/2020, nos autos do Processo 1032596-54.2020.4.01.0000, pelo Tribunal Regional Federal da 1ª Região, e que suspendeu a eficácia das deliberações do TCU no que pertine à matéria "opção do art. 193 da Lei nº 8.112/1990", enquanto não julgados pelo Regional Federal o apelo e a remessa oficial, em processamento, havidos em face de sentença que julgou procedente o pedido em favor dos filiados ao Sindicado dos Trabalhadores do Poder Judiciário e do Ministério Público da União no DF-SINDJUS/DF (o já referido Processo 035883-44.2019.4.01.3400) , na parte dispositiva, verbis:	
3 - De fato, por questão de mera harmonia quanto ao decidido na sentença e dado o direito ao pleno debate processual (exame do Colegiado do TRF1) , embora não viceja o sobrestamento ou suspensão dos julgamentos administrativos designados (para que não se perca o quanto já processado) , há que se suspender - todavia - apronta eficácia em si do quanto vier a ser deliberado pelo TCU em tais expedientes administrativos, no que tange ao tema da lide, até o futuro exame do apelo e da remessa.
3-1 - Lado outro, considerando-se a natureza controversa dos valores envolvidos, tem-se que, a contar da oportuna comunicação do julgamento administrativo definitivo pelo TCU (se desfavorável aos inativos) , fixar-se-á o marco para desnaturar qualquer boa-fé na percepção das correspondentes rubricas, as quais, pois, na hipótese de possível reversão da sentença, deverão ser objeto de regular ressarcimento pelos beneficiados, salvo ulterior deliberação inversa do Colegiado quando do julgamento do apelo/remessa.
4 - Pelo exposto, até o julgamento do apelo/remessa, "si et in quantum", DEFIRO aos requerentes tutela cautelar antecedente na forma dos itens 3 e 3.1 supra, para - com visão na instrumentalidade - assegurar o resultado útil do processo, sem agregar riscos desnecessários ao patrimônio público, mas, do mesmo modo, sem inviabilizar o direito de defesa em si." (Grifos no original) 
16.	Verifiquei ainda que, da referida tutela antecipada foram opostos embargos de declaração, os quais foram acolhidos pela Desembargadora Federal Gilda Sigmaringa Seixas, sem efeitos modificativos, litteris na parte dispositiva:
6. O pedido de intimar/oficiar o TRT da 10ª Região do inteiro teor da decisão monocrática embargada está presente no item b do pedido da peça inicial: b) a concessão da tutela provisória de urgência antecedente em favor do autor, inaudita autera pars, ao escopo de suspender todos os efeitos das decisões proferidas pelo TCU em desfavor do autor no que tange a exclusão da parcela opção de seus proventos de aposentadoria, até o julgamento do recurso de apelação interposto pela União Federal na ação ordinária n.º 1035883-44.2019.4.01.3400, com a consequente intimação do TCU e do TRT 10ª Região para cumprimento imediato do decisum; 
7. Visto que o TRT da 10ª Região é o órgão pagador da ora embargante, deve ser oficiado do inteiro teor da decisão de ID 78468520 a fim de que se cumpra o que restou determinado na decisum. 
8. Ante o exposto (ART. 932, IV OU V C/C ART. 1.024, § 2 TODOS DO CPC) , ACOLHO os embargos de declaração para, estancando seus vícios sem efeitos modificativos, oficiar o TRT da 10ª região do conteúdo proferido da decisão ID 78468520 que deferiu a tutela antecipada em Agravo de instrumento.
17.	Conforme assinalado pela Serur, também o Ministério Público Federal informa sobre a existência de decisões monocráticas liminares proferidas nos autos do Agravo de Instrumento 1041687-08.2019.4.01.0000 e do Agravo de Instrumento 100575789.2020.4.01.0000, manejados pelo Sindicato Nacional dos Servidores do Ministério Público da União (Sind-MPU) , também em trâmite no Tribunal Regional Federal da 1ª Região e na mesma linha dos arestos judiciais acima referidos, cujos excertos das sentenças estão transcritos no relatório que precede este voto.
18.	Assinalo que os provimentos judiciais do Colendo TRF 1ª Região se dirigem não somente aos filiados do Sindjus/DF e do Sind-MPU, autores das demandas, mas a toda a categoria de servidores inativos do Poder Judiciário abrangida pelas entidades sindicais, visto que o Supremo Tribunal Federal possui Tese de Repercussão Geral firmada segundo a qual os sindicatos possuem legitimidade extraordinária ampla para defender em juízo os interesses e direitos de toda a categoria, não se limitando a atuação à defesa apenas de seus filiados, com base em exegese do STF:
"2. Repercussão geral reconhecida e reafirmada a jurisprudência do Supremo Tribunal Federal no sentido da ampla legitimidade extraordinária dos sindicatos para defender em juízo os direitos e interesses coletivos ou individuais dos integrantes da categoria que representam, inclusive nas liquidações e execuções de sentença, independentemente de autorização dos substituídos" (RG RE: 883.642/AL, rel. Min. Ricardo Lewandowski, julgamento em 18/6/2015) 
19.	Com essas diretivas em tela, e considerando que a interessada já preenchia os requisitos constantes do art. 193 da Lei 8.112/1990 à época de sua revogação para percebimento da parcela "opção", considero que deva ser suspensa a eficácia das determinações contidas nos subitens 9.3.1. a 9.3.3 do Acórdão 4653/2021-TCU-Segunda Câmara, no que se refere ao percebimento da parcela "opção", enquanto vigentes as sentenças proferidas no Processo nº 1035883-44.2019.4.01.3400 e nos Agravos de Instrumento nº 1041687-08.2019.4.01.0000 e 1005757-89.2020.4.01.0000, todos em curso no TRF 1ª Região.
20.	No que se refere ao recebimento indevido de 4/10 da Função FC-05 por parte da interessada, acompanho o pronunciamento da Serur de se trata de recebimento irregular, ao passo em que entendo que a referida parcela deve se limitar a 2/10, dado o período de exercício da função foi somente de 1 ano, 3 meses e 9 dias.
21.	Destaco ainda que o reconhecimento do efeito suspensivo oriundo do provimento judicial não implica em alterar o julgamento pela ilegalidade da pensão civil ora analisada por esta Corte de Contas, tendo em vista o entendimento sufragado pelo TCU em casos da espécie.  
22.	 Não obstante as ressalvas contidas no item 8.15 da instrução da Serur, entendo que deva ser encaminhada cópia da presente deliberação à Consultoria Jurídica deste Tribunal - Conjur e ao Departamento de Assuntos Extrajudiciais da Advocacia-Geral da União, que já acompanham as referidas decisões judiciais, nos termos da Questão de Ordem aprovada na Sessão Plenária de 8/6/2011 (Ata 22/2011) .
23.	Referido encaminhamento ora proposto segue a vertente adotada em decisões recentes desta Corte, a exemplo dos Acórdão 11680/2021-TCU-Segunda Câmara e 11.063/2021-TCU-2ª Câmara, de minha relatoria, e com pequenas modificações, os Acórdão 18067/2021-TCU-Segunda Câmara, 17.923/2021-TCU-2ª Câmara e 17.921/2021-TCU-2ª Câmara, todos da relatoria do Min. Augusto Nardes, e 15.219/2021-TCU-2ª Câmara, relator o Min. Aroldo Cedraz.
24.	 Desse modo, divirjo da unidade técnica e do MP/TCU, para dar parcial provimento ao pedido de reexame, no sentido de suspender a eficácia das determinações contidas nos subitens 9.3.1 a 9.3.3 do Acórdão 4653/2021-TCU-Segunda Câmara, no que se refere ao percebimento da parcela "opção", enquanto vigentes as sentenças proferidas nos Processos nº 1035883-44.2019.4.01.3400 e nº 1032596-54.2020.4.01.0000, e nos Agravos de Instrumento nº 1041687-08.2019.4.01.0000 e 1005757-89.2020.4.01.0000, todos em trâmite no Tribunal Regional Federal da 1ª Região. 
25.	Do exposto, VOTO por que seja aprovado o Acórdão que ora submeto a este Colegiado.
TCU, Sala das Sessões Ministro Luciano Brandão Alves de Souza, em 16 de novembro de 2021.
RAIMUNDO CARREIRO 
Relator